臺灣高雄地方法院民事裁定　　　　　100年度消債聲字第128號
聲　請　人
即　債務人　陳曉萍
相　對　人
即　債權人　國泰世華商業銀行股份有限公司
法定代理人　汪國華
相　對　人
即　債權人　遠東國際商業銀行股份有限公司
法定代理人　洪信德
相　對　人
即　債權人　兆豐國際商業銀行股份有限公司
法定代理人　蔡友才
相　對　人
即　債權人　慶豐商業銀行股份有限公司
法定代理人　王國棟
相　對　人
即　債權人　永豐商業銀行股份有限公司（原永豐信用卡公司）
法定代理人　邱正雄
相　對　人
即　債權人　萬榮行銷顧問股份有限公司
法定代理人　劉五湖
代　理　人　蔡孟燐
相　對　人
即　債權人　金陽信資產管理股份有限公司
法定代理人　林明正
相　對　人
即　債權人　合作金庫商業銀行股份有限公司
法定代理人　劉燈城
代　理　人　陳俊麟
相　對　人
即　債權人　新光行銷股份有限公司
法定代理人　李明新
相　對　人
即　債權人　安泰商業銀行股份有限公司
法定代理人　齊百邁
相　對　人
即　債權人　台灣新光商業銀行股份有限公司
法定代理人　李增昌
相　對　人
即　債權人　摩根聯邦資產管理股份有限公司
法定代理人　葉世禧
代　理　人　陳麗智
上列當事人間聲請消費者債務清理事件，本院裁定如下：
    主  文
債務人陳曉萍應予免責。
    理  由
一、按法院為終止或終結清算程序之裁定確定後，除別有規定外
    ，應以裁定免除債務人之債務，消費者債務清理條例（下稱
    消債條例）第132 條定有明文。次按法院裁定開始清算程序
    後，債務人有薪資、執行業務所得或其他固定收入，而普通
    債權人之分配總額低於債務人聲請清算前2 年間，可處分所
    得扣除自己及依法應受其扶養者所必要生活費用之數額者，
    法院應為不免責之裁定，但債務人證明經普通債權人全體同
    意者，不在此限，復為消債條例第133 條所明定。又按債務
    人有下列各款情形之一者，法院應為不免責之裁定，但債務
    人證明經普通債權人全體同意者，不在此限：一於7 年內曾
    依破產法或本條例規定受免責；二隱匿、毀損應屬清算財團
    之財產，或為其他不利於債權人之處分；三捏造債務或承認
    不真實之債務；四因浪費、賭博或其他投機行為，致財產顯
    然減少或負擔過重之債務，而生開始清算之原因；五於清算
    聲請前1 年內，已有清算之原因，而隱瞞其事實，使他人與
    之為交易致生損害；六明知已有清算原因之事實，非基於本
    人之義務，而以特別利於債權人中之一人或數人為目的，提
    供擔保或消滅債務；七隱匿、毀棄、偽造或變造帳簿或其他
    會計文件之全部或一部，致其財產之狀況不真確；八故意於
    財產及收入狀況說明書為不實之記載，或有其他故意違反本
    條例所定義務之行為，亦為消債條例第134 條所明定。末按
    債務人有前條各款事由，情節輕微，法院審酌普通債權人全
    體受償情形及其他一切情狀，認為適當者，得為免責之裁定
    ，復為同條例第135 條所明定。
二、經查：
  (一)聲請人聲請更生，前經本院民國98年度消債更字第1206號裁
    定自98年12月24日上午10時起開始更生程序，於更生程序中
    ，因聲請人所提之更生方案，未能獲得債權人同意，或依消
    債條例第60條規定視為同意、視為債權人會議可決，經本院
    98年度消債清字第207 號裁定自99年11月30日下午4 時起開
    始清算程序，嗣因相對人名下之不動產設有最高限額抵押權
    ，擔保債權餘額約新臺幣（下同）513 萬1,000 元，經台新
    資產管理有限公司自行估價之結果，該不動產價值為380 萬
    元至420 萬元間，縱予變賣，尚不足清償有擔保債權額，堪
    認清算財團有不敷清償財團及財團費用之情形，本院於100
    年6 月28日裁定清算程序終結，核先敘明。
  (二)聲請人收入來源為家庭代工及打零工，於96、97年間每月所
    得約為2 萬1,000 元，2 年合計總收入為50萬4,000 元（2
    萬1,000 元×24＝50萬4,000 元），目前每月所得約為2 萬
    1,000 元，業據聲請人陳報在卷，亦有財產及收入狀況說明
    書附卷可憑（司執消債更卷第172 頁背面、第177 頁）。聲
    請人每月除個人生活費用外，尚因其配偶失蹤而須獨立負擔
    未成年子女3 人之扶養費，有受理失蹤人口案件登記表、戶
    籍謄本在卷可佐（消債更卷第53至56頁）。以內政部社會司
    公布之97、98年度台灣省每人每月最低生活費9,829 元、9,
    829 元之標準計算聲請人每月必要生活費用及扶養費用，聲
    請人於聲請更生（清算）前2 年支出應為94萬3,584 元【（
    9,829 元×4 ）×24＝94萬3,584 元】，則聲請人於聲請更
    生（清算）前2 年之收入顯不足支付其個人必要生活費用及
    扶養費用。從而，本件並無債權人之分配總額低於聲請人聲
    請更生（清算）前2 年間，可處分所得扣除自己及依法應受
    其扶養者所必要生活費用之數額，依消債條例第133 條前段
    規定應為不免責之情事。
  (三)依債權人提供之聲請人消費及支借明細所示，聲請人92 年4
    月7 日向兆豐國際商業銀行股份有限公司（下稱兆豐銀行）
    申請代償國泰商業銀行股份有限公司（與世華聯合商業銀行
    股份有限公司合併後更名為國泰世華商業銀行股份有限公司
    ，下稱國泰世華銀行）5 萬元，又於93年7 月22日向安泰商
    業銀行股份有限公司申請代償萬泰商業銀行股份有限公司、
    台新國際商業銀行股份有限公司、永豐商業銀行股份有限公
    司、國泰世華銀行、聯邦商業銀行股份有限公司、陽信商業
    銀行股份有限公司之債務總計36萬9,000 元，固可知當時聲
    請人已面臨債務問題。然而，此部分係借新還舊，僅減輕聲
    請人利息負擔，債務總額並未減少，聲請人仍須向代償銀行
    清償，財務缺口依然存在，在收入條件未能大幅改善之情況
    下，金融機構核發信用卡予聲請人，便於其取得資金，聲請
    人於是持續預借現金，終至金融機構停止其使用卡片，而未
    能繼續清償。況且，聲請人於93年7 月間申請代償後，於93
    年8 月起至95年7 月止僅有11次刷卡消費行為，其中94年6
    月1 日康美日用品公司（下稱康美公司）4 萬7,976 元之消
    費，係因聲請人欲至康美公司工作，經公司要求需先購買公
    司產品之情，業經聲請人陳明（消債聲卷第64頁），剩餘消
    費總額約5 萬8,418 元，僅占無擔保債務總額286 萬8,102
    元之百分之2 ；至於預借現金部分，聲請人93年8 月至95年
    7 月間預借現金總額約為31萬元，平均每月預借金額約1 萬
    2,917 元，依聲請人收入、支出及負債情形以觀，恐係聲請
    人因陷入債務困境，為生活或按月如期清償債務，而以預借
    現金之方式填補，猶未可謂係投機、奢侈或浪費；信用貸款
    22萬元部分，則係聲請人為籌款購屋所為之借貸，亦據聲請
    人陳報在卷（消債聲卷第63頁背面），聲請人因購屋每月所
    需清償本金、利息約2 萬565 元，參照台灣地區家庭消費支
    出結構表，高雄市每人每月最低生活費9,829 元中百分之23
    .77 係用以居住支出，即約2,336 元，聲請人及其扶養之3
    名未成年子女，每月所需居住費用為9,345 元（2,336 ×4
    ＝9,345 元），聲請人每月以負擔房屋貸款約2 萬565 元之
    代價，購得住宅，雖已超出其經濟能力範圍舉債置產，然金
    額僅高出1 萬1,220 元，且聲請人購得之房屋係作自住用途
    ，房屋又具有相當之價值，尚難謂係浪費或其他投機行為，
    致財產顯然減少或負擔過重之債務，而生開始清算之原因。
  (四)依債權表及債權計算書所示，聲請人無擔保債務總額為286
    萬8,102 元，其中合作金庫商業銀行股份有限公司之債權金
    額84萬3,045 元係行使擔保權後預估不足之受償額，其餘無
    擔保債務本金為113 萬596 元，僅占無擔保債務總額百分之
    39，足見，聲請人之債務增生，有相當程度係源於循環利息
    、違約金及手續費快速累積。聲請人入不敷出，以債養債，
    惡性循環，終至無力繳納，尚難認其清算之原因係出於浪費
    、賭博或其他投機行為所致。聲請人雖與有擔保債權人約定
    繼續清償有擔保債務，然有擔保債務餘額高達513 萬1,000
    元，提供擔保之不動產價值為380 萬元至420 萬元間，已如
    前述，縱使聲請人將此一不動產變價，仍不足清償有擔保債
    務，聲請人嗣後將另行租屋而居，增加租金支出，同樣無法
    增加對無擔保債權之清償，況且有擔保債務之餘額，以聲請
    人收支之情形，恐亦非聲請人能全數清償完畢，則最終聲請
    人仍未能保有該不動產，自不得以聲請人尚有財產為由，而
    認為予以免責對無擔保債權人並非公允。
三、綜上所述，本件聲請人並無消債條例第133 條前段、第134
    條各款所定之情事，為貫徹消債條例以重建消費者經濟生活
    之目的，使陷經濟困境之聲請人得以最後手段之免責制度為
    救濟，應予以免責，爰裁定如主文。
中    華    民    國  100     年    11    月    15    日
                  民事第二庭    法  官  陳宛榆
上為正本係照原本作成。
如不服本裁定，應於裁定送達後10日內，以書狀向本院提出抗告
，並繳納抗告費新臺幣1千元。
中    華    民    國  100     年    11    月    16    日
                                書記官  周耿瑩